【裁判字號】    99,訴,197
【裁判日期】    991207
【裁判案由】    履行和解契約
【裁判全文】
臺灣苗栗地方法院民事判決               99年度訴字第197號
原      告  謝飛燕
訴訟代理人  曾肇昌律師
被      告  黃睿楨
上列當事人間請求履行和解契約事件，本院於民國99年11月23日
言詞辯論終結，判決如下
    主  文
被告應將如附表編號１至４所示土地權利範圍之所有權移轉登記
予原告。
訴訟費用由被告負擔。
    事實與理由
一、原告主張：
  (一)原告前就被告所有坐落苗栗縣公館鄉○○○段289 、289 之
    5 、291 地號土地，權利範圍均為全部；及同段258 地號土
    地，權利範圍2740分之1320（下稱系爭4 筆土地），提起確
    認耕地優先承買權存在之訴訟，經最高法院99年度台上字第
    495 號判決以原告所提訴訟屬耕地三七五減租條例之租佃爭
    議，未依法於起訴前先經耕地租佃委員會調解、調處，欠缺
    起訴之訴訟要件而遭駁回。兩造間就系爭土地有上述耕地優
    先承買權紛爭，歷經數年未能解決，原告為解決上開租佃爭
    議，乃向苗栗縣公館鄉公所聲請調解，嗣兩造於民國99年5
    月6 日在公館鄉公所內達成和解，並簽立和解書（下稱系爭
    和解書），被告同意將其所有系爭4 筆土地以新臺幣（下同
    ）558 萬元出賣與原告，並應於7 天內配合將相關印鑑等交
    付原告，再由原告交與委請之代書辦理過戶手續。兩造並口
    頭約定被告以系爭4 筆土地向農會貸款500 萬元之抵押債務
    由原告承受，餘款58萬元俟辦妥土地所有權移轉登記後給付
    被告，雙方同意拋棄其餘民事請求權及民事訴訟權。被告簽
    立系爭和解書後，尚對原告說：「你的證件、印章等拿給你
    哥哥代辦較為方便」等語，並與原告及原告之兄謝辛癸至公
    館鄉農會確認被告之抵押債務為500 萬元。
  (二)系爭和解書已明確記載買賣標的及價款，買賣契約業已成立
    。和解書第2 條所載之「簽約」手續，係指土地所有權移轉
    登記之過戶手續，7 日期間亦屬被告應履行過戶手續之履約
    義務。詎原告於99年5 月10日委託謝辛癸至公館東櫻代書事
    務所，與被告一同辦理系爭4 筆土地所有權移轉登記及債務
    承受事宜時，被告竟以尚須考慮、有第三人要高價購買等理
    由不配合辦理，之後雙方多次協商，被告仍藉故拖延時間而
    不依約履行，爰依和解及買賣之法律關係提起本訴。並聲明
    ：如主文第1 項所示。
二、被告則以：系爭和解書為兩造所簽署，但僅係達成把系爭4
    筆土地賣給原告之買賣預約，就系爭和解書約定之價金558
    萬元，被告並未要求原告承接公館鄉農會之500 萬元抵押債
    務，亦未討論其餘58萬元價金之給付方式。兩造就買賣付款
    方式、系爭土地租金、先前確認優先承買權存在訴訟之裁判
    費如何負擔等相關細節，約定到代書事務所協議後再簽立正
    式買賣契約。又系爭和解書約定應於和解書簽訂後7 日內辦
    理簽約手續，原告於99年5 月10日約被告至公館東櫻代書事
    務所簽約，被告依約前往約定地點時，未見原告本人，而係
    原告之兄謝辛癸及訴外人謝聯盛到場，並表示由謝聯盛和被
    告簽約，其等並未出具原告之授權書，被告認一地不能二賣
    ，故沒有簽約。兩造既已逾7 日之簽約期間仍未簽約，依系
    爭和解書第1 條之約定，買賣已屬無效等語置辯。並聲明：
    原告之訴駁回。
三、本件為行集中審理，協同到場之兩造協議簡化不爭執事項及
    爭執事項如下：
  (一)不爭執事項：
    1.兩造間就系爭4 筆土地，前有確認耕地優先承買權存在之
      訴訟，經本院93年度訴字第397 號判決確認原告就被告所
      有系爭258 地號土地有優先承買權存在，嗣經最高法院99
      年3 月18日99年度台上字第495 號判決，以「出租耕地出
      賣時，出租人、承租人間因優先承買權發生爭議，屬於租
      佃爭議之一種，依耕地三七五減租條例第26條第2 項規定
      ，非經耕地租佃委員會調解、調處，不得起訴。又所謂因
      耕地租佃發生爭議，係指因耕地租佃關係所發生之一切爭
      議而言。」認本件原告對被告提起該件確認耕地優先承買
      權存在訴訟，係根據租佃關係，即有上開法條規定之適用
      ，應經耕地租佃委員會調解、調處，始得起訴，而維持駁
      回本件原告所提起該件確認耕地優先承買權存在之第二審
      判決。
    2.兩造於99年5 月6 日親自簽署系爭和解書，和解書第1 條
      約定被告同意將其所有系爭289 地號土地全部、同段289
      之5 地號土地全部、同段291 地號土地全部、同段258 地
      號土地應有部分2740分之1320，以558 萬元出賣與原告，
      土地所有權移轉登記事由，由原告委託之代書辦理。
    3.系爭和解書第2 條記載：「本件土地買賣甲方（即被告）
      應於7 日內將相關印鑑等交乙方（即原告）轉代書辦理簽
      約手續。」
    4.系爭和解書第3 條記載：「雙方同意拋棄其餘民事請求權
      及民事訴訟權。」
  (二)爭執事項：
    1.兩造就系爭4 筆土地於簽署系爭和解書時，是否已達成買
      賣之意思表示合致？或僅成立買賣預約，雙方應就其他租
      金、裁判費等問題達成協議後，另外再簽立和解書，之後
      再簽立買賣契約，買賣契約細節再由兩造各自表述？
    2.系爭4 筆土地之買賣，是否因未於系爭和解書第2 條所定
      7 日內辦理簽約手續而無效？
    3.原告依系爭和解書請求被告移轉系爭4 筆土地所有權登記
      與原告，有無理由？
四、得心證之理由：
  (一)原告主張兩造因系爭4 筆土地前有確認耕地優先承買權之訴
    訟，該件訴訟經最高法院99年度台上字第495 號判決，以非
    經耕地租佃委員會調解、調處，不得起訴，而維持駁回原告
    所提起該件確認耕地優先承買權存在之第二審判決，是兩造
    關於系爭4 筆土地確認優先承買權存在之爭議，仍未終局解
    決，兩造因該爭議而至公館鄉公所洽談和解事宜，最後達成
    如系爭和解書所載內容之事實，業據證人即公館鄉公所民政
    課長劉昌塘證稱：兩造因為三七五減租條例問題無法處理，
    在99年5 月6 日到公所談和解，並簽系爭和解書，兩造要買
    賣，價錢是慢慢談，才談出和解書上的價錢等語（見卷第68
    至69頁）。證人即公館鄉公所調解秘書余錦屏證稱：兩造因
    為三七五減租條例問題跟民政課申請調解，但三七五減租條
    例有特別規定要用調處程序，不能調解，兩造希望用買賣方
    式解決，所以通知兩造來公所談和解，兩造才於99年5 月6
    日到公館鄉公所簽訂系爭和解書，以558 萬元達成買賣等語
    （見卷第70至72頁），並有兩造不爭執之系爭和解書影本1
    紙在卷可佐（見卷第9 頁），復經本院調閱本院93年度訴字
    第397 號確認耕地優先承買權事件歷審卷宗查閱無誤，堪認
    原告此部分主張真實。
  (二)按和解有使當事人所拋棄之權利消滅及使當事人取得和解契
    約所訂明權利之效力；物之出賣人，負交付其物於買受人，
    並使其取得該物所有權之義務。民法第737 條、第384 條第
    1 項分別定有明文。又解釋意思表示，應探求當事人之真意
    ，不得拘泥於所用之辭句，同法第98條亦有明文。故解釋當
    事人所立書據之真意，應以當事人立約當時之真意為準，而
    真意何在，又應以當時之事實及其他一切證據資料為斷定之
    標準，不能拘泥字面或截取書據中一二語，任意推解致失真
    意。原告主張依系爭和解書第1 條所載，兩造就系爭4 筆土
    地已因和解成立買賣契約乙節，業據原告提出系爭和解書1
    紙為證（見卷第9 頁），該和解書第1 條載明：被告同意將
    其所有系爭289 地號土地全部、同段289 之5 地號土地全部
    、同段291 地號土地全部、同段258 地號土地應有部分2740
    分之1320，以558 萬元出賣與原告等語，並於該條款後段記
    載：「土地所有權移轉登記事由，由乙方（即原告）委託之
    代書辦理。」另兩造就558 萬元價金給付方式約定由原告承
    受被告500 萬元貸款，餘款58萬元於土地所有權移轉登記後
    給付，業據證人謝辛癸證稱：被告有說馬上要交印鑑，因為
    被告有去貸款，兩造與我3 人一同到農會信用部看貸款金額
    ，被告是貸500 萬元，被告說要我們去承接貸款，剩餘58萬
    元在過戶後交給被告等語（見卷第33頁）。被告亦自陳：「
    原告說貸款由他承接好不好，我說好。」等語（見卷第33頁
    ）。據此，兩造就買賣標的、價金數額、給付方式及所有權
    移轉事宜，均已達成合意，足見兩造就買賣系爭4 筆土地必
    要之點，已達成意思表示一致，買賣契約自已成立。另和解
    書第2 條所載：「本土地買賣甲方（即被告）應於7 天內將
    相關印鑑等交給乙方（即原告）轉代書辦理簽約手續。」該
    條款既約定被告應於7 日內將相關印鑑等交原告，由原告轉
    交代書，而非約定買賣條件由兩造再另行議定，則該條款顯
    係約定被告應於7 日內，將土地移轉登記所需印鑑等資料交
    與原告，由原告交代書辦理土地移轉登記，是被告履行移轉
    系爭4 筆土地所有權之義務，亦已屆至。再者，系爭和解書
    第3 條復載明，雙方同意拋棄其餘民事請求權及民事訴訟權
    ，顯見兩造就系爭4 筆土地之紛爭，已以和解書所訂內容為
    終局解決，自無再至代書事務所另議訂買賣契約之可能，故
    原告主張系爭和解書第2 條係辦理土地所有權移轉之手續，
    應與事實相符。
  (三)被告雖辯稱兩造僅成立買賣預約，依系爭和解書第2 條約定
    ，兩造需於就其他租金、裁判費等問題達成協議後，另外再
    簽立和解書，之後再簽立買賣契約，買賣契約細節再由兩造
    各自表述，原告未依系爭和解書第2 條約定，於7 日內至代
    書事務所與被告簽訂買賣契約，系爭和解書之約定已無效等
    語。然和解有使當事人所拋棄之權利消滅及使當事人取得和
    解契約所訂明權利之效力，已如前述，兩造就系爭4 筆土地
    之買賣契約，係和解內容，和解契約既訂明被告將系爭4筆
    土地以558 萬元賣與原告，且於和解書第3 條載明雙方拋棄
    其餘民事請求權，兩造依和解契約所訂而各自取得請求移轉
    系爭4 筆土地與交付558 萬元價金之權利，並使所拋棄之權
    利消滅，此顯非僅屬預約。又系爭和解書第2 條所載係被告
    應於7 日內將相關印鑑交與原告之義務，並非原告應履行之
    義務，且該條款並無原告未於7 日內受領被告交付相關印鑑
    資料，契約即屬無效之約定。縱原告如被告所稱未於7 日內
    到代書事務所受領被告提出之資料，僅屬原告受領遲延，被
    告因此不負遲延責任，系爭4 筆土地之買賣契約仍屬有效，
    是被告抗辯委無足採。至被告稱訴外人即證人謝聯盛與證人
    謝辛癸一同到代書事務所，表示系爭4 筆土地由訴外人謝聯
    盛購買等語，此為原告所否認。被告所舉證人謝國志先證稱
    ：不知道有無別人要跟被告買土地等語。又稱：謝聯盛說他
    要買，謝辛癸沒有跟被告講原告要買的土地由謝聯盛買等語
    （見卷第51至52頁）。證人謝國志前既稱不知道有他人要跟
    被告買土地，又稱謝聯盛有表示要向被告買土地，所述前後
    矛盾，已難採信。況證人謝聯盛證稱：當天僅是載謝辛癸到
    代書事務所及謝國志家，絕對沒有向被告表示要買系爭4筆
    土地，其在楊梅工作，也沒有錢買等語（見卷第83至84頁）
    ，是被告上開主張難認為真實。又縱訴外人謝聯盛有向被告
    表示要買系爭4 筆土地，僅係謝聯盛個人之意見，亦與原告
    無關，此對兩造和解書所約定系爭4 筆土地買賣之效力，並
    無影響。被告以此拒絕履行和解契約之內容，亦屬無據。
五、綜上，系爭4 筆土地因兩造簽訂和解書，而成立買賣契約，
    原告因此取得請求被告移轉系爭4 筆土地所有權之權利，被
    告履行期亦已屆至，從而，原告依和解及買賣之法律關係，
    請求被告移轉系爭4 筆土地所有權，為有理由，應予准許。
六、本件事證已臻明確，兩造其餘主張及攻擊防禦方法，核與判
    決結果不生影響，爰不一一論述。
七、訴訟費用之依據：民事訴訟法第78條。
中    華    民    國    99    年    12    月    7     日
                  民事庭法  官  吳國聖
以上正本係照原本作成。
如對本判決上訴，須於判決送達後20日內向本院提出上訴狀。
如委任律師提起上訴者，應一併繳納上訴審裁判費。
                        書記官  葉俊宏
中    華    民    國    99    年    12    月    7     日
附表：
┌──┬──────────────────┬──┬────────┬──────┬──┐
│編號│土地                                │地目│面積            │權利範圍    │備考│
├──┼──────────────────┼──┼────────┼──────┼──┤
│１  │苗栗縣公館鄉○○○段289地號土地     │田  │865 平方公尺    │全部        │    │
├──┼──────────────────┼──┼────────┼──────┼──┤
│２  │苗栗縣公館鄉○○○段289之5地號土地  │田  │1832平方公尺    │全部        │    │
├──┼──────────────────┼──┼────────┼──────┼──┤
│３  │苗栗縣公館鄉○○○段291地號土地     │田  │299平方公尺     │全部        │    │
├──┼──────────────────┼──┼────────┼──────┼──┤
│４  │苗栗縣公館鄉○○○段258地號土地     │田  │4,307平方公尺   │2740分之1320│    │
└──┴──────────────────┴──┴────────┴──────┴──┘

司法院資訊處製作；財團法人民間司法改革基金會備份。
